【裁判字號】    90,台上,1982
【裁判日期】    900404
【裁判案由】    貪污
【裁判全文】
最高法院刑事判決                                九十年度台上字第一九八二號
    上  訴  人  甲○○
    選任辯護人  黃丁風律師
右上訴人因貪污案件，不服台灣高等法院中華民國八十九年一月十八日第二審更審判
決（八十八年度上更(一)字第一三九號，起訴案號；台灣基隆地方法院檢察署八十五年
度偵字第三六四八號），提起上訴，本院判決如左：
    主  文
原判決撤銷，發回台灣高等法院。
    理  由
本件原判決認定：上訴人甲○○係基隆市警察局第四分局大武崙派出所警員，自民國
八十三年九月間起奉派擔任基隆市中崙里警察勤務區（下稱警勤區）警員（俗稱管區
警員），為依據法令從事公務之人員。而連營有限公司（下稱連營公司）在中崙里內
設有一合法棄土場，警勤區警員對於合法棄土場雖無取締及管理之權責。惟因該棄土
場經常有運土車出入，對周遭環境、交通均有某種程度之影響及妨礙，連營公司之董
事長黎廓桐、總經理丘源南鑑於倘有民眾攔車抗爭、鬧場等眾聚集事件之治安事項
，均有賴警勤區警員出面處理，警勤區警員對該事務具有影響力。甲○○到職後，黎
廓桐、丘源南（均經不起訴處分）乃主動自八十三年十月間起 (除八十四年一月份未
送，及同年九月初（五日以前）一次送七、八月份之九萬元支票外) 按月以贈送面額
新台幣（下同）四萬五千元之支票與中崙里警勤區警員甲○○。甲○○對於連營公司
前開合法棄土場，雖無取締及管理之權責，惟如有民眾攔車抗爭、鬧場等眾聚集事
件之治安事項，其係警勤區警員身分，對該事務具有影響力，竟基於對於非主管或監
督之事務，利用身分圖得自己私人不法利益之概括犯意，自八十三年十月間起至八十
四年六月間止，除八十四年一月份未收受外，按月收受連營公司（代表人黎廓桐）所
簽發以基隆市第二信用合作社七堵分社為付款人（帳號○○八○七－一）面額四萬五
千元支票，並於八十四年九月初（五日以前）一次收受七、八月份之九萬元支票，先
後九次收受面額總計四十五萬元之支票。其中一張四萬五千元支票由甲○○之基隆市
第一信用合作社大武崙分社0000000000號帳戶於八十三年十月十三日以支
票轉帳兌得四萬五千元，其餘由不知情之陳詠青（甲○○之妻）之基隆郵局0000
000帳號郵政存簿儲金帳戶於八十三年十一月九日、八十四年二月二十八日、三月
三十一日、五月二十三日各兌現四萬五千元，由陳詠青之彰化商業銀行000000
00000000帳號活期儲蓄存款帳戶於八十四年四月十日兌現四萬五千元（以八
十三年十二月二十一日期支票轉存）、八十四年四月十四日兌現四萬五千元（以八十
三年四月十五日期支票轉存）、八十四年六月二十二日兌現四萬五千元（以同年六月
二十三日期支票轉存）、八十四年九月五日兌現九萬元（以同年九月六日期支票轉存
），圖得不法利益總計四十五萬元等情。因而撤銷第一審判決，改判論處上訴人連續
依據法令從事公務之人員，對於非主管或監督之事務，利用身分圖利罪刑，固非無見
。
惟查：(一)刑事訴訟法第九十五條第一款規定「訊問被告應先告知犯罪嫌疑及所犯所有
罪名。罪名經告知後，認為應變更者，應再告知」，旨在使被告能充分行使防禦權，
以維程序之公平。法院如欲依同法第三百條規定而為判決，自須於審判期日前踐行上
開第九十五條第一款後段之程序，始能避免突襲性裁判，而確保被告之權益。本件檢
察官係認上訴人甲○○涉犯修正前貪污治罪條例第六條第一項第四款之對於主管之事
務直接圖利罪嫌，第一審判決亦依該罪論科，有起訴書及第一審判決可稽。原判決變
更起訴法條，改論以修正前同條例第六條第一項第五款之對於非主管或監督之事務，
利用身分圖利罪，但原審並未於審判期日前告知上訴人該變更後之罪名，而僅告知起
訴書及第一審判決所載上開罪名（見原審八十八年四月十三日訊問筆錄、八十九年一
月四日審判筆錄），其所踐行之訴訟程序，難謂適法。(二)上訴人原審選任辯護人辯稱
即使證人黎廓桐、丘源南在調查站之供述屬實，付給大武崙派出所處理民眾攔車抗爭
、民眾鬧場之治安維持加菜金，應是給予派出所全體員警加菜之用，豈有以支票付給
上訴人一人之理？且連營公司之支票支出存入帳簿記載：「八十三年十二月十四日受
款人姓名：派，金額：四萬五千元」、「八十四年二月十八日受款人姓名：派，金額
：四萬五千元」、「八十四年三月二十三日受款人姓名：派，金額：四萬五千元」、
「八十四年四月十二日受款人姓名：大武崙派，金額：四萬五千元」、「八十四年五
月十八日受款人姓名：派，金額：四萬五千元」、「八十四年六月二十日受款人姓名
：大派，金額：四萬五千元」、「八十四年八月三十日受款人姓名：派，金額：九萬
元」，另現金帳簿記載：「八十四年七月三十一日傳票號碼十八－七四七、八月份大
武派借方：九萬元」，其受款人姓名均載為「派」、「大武崙派」、「大派」或「大
武派」，可見連營公司帳簿上記載付給大武崙派出所之票款，與付給上訴人之支票係
屬二事等語（見八十八年四月十二日上訴理由狀）。核閱上開支票支出存入帳簿及現
金帳簿之受款人既分別記載為「派」、「大武崙派」、「大派」或「大武派」，並未
指明係管區警員個人，原判決對上訴人原審選任辯護人前開辯解又未為必要之論述，
即逕認該二帳簿上所列金額係指贈送予管區警員即上訴人個人，自嫌理由不備。(三)修
正前貪污治罪條例第六條第一項第四款所謂主管之事務，係指依法令於職務上對於該
事務有主持或執行之權責者而言。原判決理由謂連營公司遇有民眾攔車抗爭、鬧場等
眾聚集事件之治安事項，均有賴警勤區警員出面處理，上訴人具有管區警員身分，
對於轄區內連營公司之治安事項，依一般人之通常觀念，可認對於該非主管或監督之
事務有影響力，連營公司主動給予前揭支票，上訴人未加拒絕而收受，圖自己之不法
利益，係對於非主管或監督之事務，利用身分圖利云云（見原判決第二十四頁）。似
認為連營公司遇有民眾攔車抗爭、鬧場等治安事項，乃上訴人非主管或監督之事務，
因上訴人係管區警員對該等事務有影響力，遂利用身分圖自己之不法利益。但依警察
法及警察勤務條例之相關規定，警勤區警員有主持或執行權責之主管事務範圍，包括
違警處分、協助偵查犯罪……有關警察業務之保安、正俗、交通……等事項及戶口查
察、可疑地、事、物之查察……擔任社會治安調查任務等等，範圍至為廣泛，有內政
部警政署八十八年十二月六日八八警署行字第一五九二○七號函附卷可稽（見原審更
(一)卷第一五九、一六○頁）。原判決認上訴人轄區內連營公司發生之治安事項，係上
訴人非主管或監督之事務，核與上開卷內資料不符，已屬理由矛盾。倘上訴人轄區內
之連營公司遇有上開治安事項，係屬於上訴人之職務範圍，且連營公司是為了發生治
安事件時，上訴人能在其職務範圍內加以幫忙處理，始簽發支票按月致贈上訴人四萬
五千元行賄，該不法報酬與上訴人之職務行為間具有一定之對價關係，則上訴人是否
涉及對於職務上之行為收受賄賂罪，即有待研求，原審未詳為調查審認，亦有可議。
(四)刑法第五十九條之減輕其刑，必於犯罪之情狀，在客觀上足以引起一般同情，認為
即予宣告法定最低度刑，猶嫌過苛，始有其適用。原判決依該條規定減輕其刑，理由
內僅謂上訴人初為中崙里警勤區警員，連營公司主動送前揭支票，而不予拒收，乃觸
犯有期徒刑五年以上之重典，其係初犯，綜觀犯罪之情狀不無可憫恕之處云云，對於
上訴人有何客觀上足以引起一般同情之犯罪情狀，並未明白論述，同屬理由欠備。以
上或為上訴意旨所指摘，或為本院得依職權調查之事項，應認仍有發回更審之原因。
據上論結，應依刑事訴訟法第三百九十七條、第四百零一條，判決如主文。
中      華      民      國     九十     年      四      月      四      日
                              最高法院刑事第八庭
                                  審判長法官  張  信  雄
                                        法官  賴  忠  星
                                        法官  張  清  埤
                                        法官  陳  宗  鎮
                                        法官  蕭  仰  歸
      右正本證明與原本無異
                                              書  記  官
中      華      民      國     九十     年      四      月     十一     日


司法院資訊處製作；財團法人民間司法改革基金會備份。
